臺灣高等法院民事判決　　　　　　　　 93年度家上字第209號
上　訴　人　甲○○
訴訟代理人　應明銓律師
複代理人　　應宇恩
　　　　　　　　　　　（送達代收人　陳玉齡
被上訴人　　乙○○
上列當事人間請求離婚事件，上訴人對於中華民國93年6月14日
臺灣桃園地方法院92年度婚字第404號第一審判決提起上訴，被
上訴人並為訴之追加，本院於94年3月29日言詞辯論終結，判決
如下：
    主  文
上訴駁回。
上訴人應給付被上訴人新台幣伍拾萬元及自民國93年8月28日起
至清償日止按年息5%計算之利息。
其餘追加之訴駁回。
第二審訴訟費用由上訴人負擔，追加之訴訴訟費用由上訴人負擔
35分之5，餘由被上訴人負擔。
    事實及理由
一、被上訴人在原審原依民法第1052條第1項第3款，聲明求為判
    決准兩造離婚（見原審卷第4頁至第6頁）。嗣在本院審理中
    追加聲明，求為命上訴人給付慰撫金及贍養費本息（見本院
    卷第1卷第29頁至第38頁），雖上訴人表示不同意，惟查被
    上訴人所追加者乃贍養費、及因離婚而生之非財產上損害賠
    償，依民事訴訟法第572條第4項規定，本得與離婚之訴合併
    提起，或於第二審言詞辯論終結前追加，故被上訴人此項追
    加之訴，自應予准許。合先敘明。
二、本件被上訴人起訴主張：兩造於民國65年12月4日結婚，婚
    後育有子女三人，惟上訴人性情粗暴，常對被上訴人拳打腳
    踢，使被上訴人身體受傷，或於返回被上訴人住處時，不讓
    被上訴人睡覺，施以精神虐待，致被上訴人受有不堪同居之
    虐待等情，爰依民法第1052條第1項第3款規定，求為准兩造
    離婚之判決。並在本院聲明：上訴駁回。及另主張上訴人依
    民法第1056條及第1057條規定，應給付被上訴人精神上損害
    之慰撫金新台幣（下同）200萬元及贍養費150萬元，故追加
    聲明：上訴人應給付被上訴人350萬元及自追加起訴狀繕本
三、上訴人則以：伊並無毆打被上訴人成傷或不予被上訴人睡覺
    之精神虐待行為云云，資為抗辯。並於原審判決其敗訴後，
    提起上訴，聲明：（一）原判決廢棄。（二）被上訴人在第
    一審之訴駁回。及就被上訴人追加之訴部分，聲明：被上訴
    人追加之訴駁回。並辯以：被上訴人不得就慰撫金及贍養費
    請求自起訴狀繕本送達翌日起之利息，蓋兩造於彼時尚未離
    婚。又本件縱准被上訴人與上訴人離婚，惟因被上訴人先有
    外遇，並非無過失，被上訴人不得請求慰撫金及贍養費等語
    。
四、經查兩造均不爭執彼等係於65年12月4日結婚，婚後育有子
    卷第8頁），復有上訴人提出之
    卷第22頁及第23頁），自堪信為真實。至被上訴人主張上訴
    人有毆打伊及對伊施予精神虐待行為，暨上訴人應賠償伊慰
    撫金及贍養費等語，則均為上訴人所否認，故本件應審酌之
    點即為；（一）上訴人有無毆打被上訴人之傷害行為及精神
    虐待行為？（二）被上訴人就兩造之離婚有無過失？（三）
    被上訴人請求慰撫金200萬元及贍養費150萬元是否有據？爰
    依序分述如下：
  (一)被上訴人主張上訴人對伊有慣行毆打及不讓伊睡覺之精神虐
    待行為等事實，業據其提出傷害診斷證明書（見原審卷第38
    頁）為證。而證人即兩造之長子梁文昭亦在原審到場證述：
    伊於89年間及91年間均有見過上訴人打被上訴人，或故意不
    讓被上訴人睡覺，且上訴人亦會毆打伊，上訴人常不高興就
    毆打被上訴人，且打的全身是傷，雖於被上訴人開始至醫院
    驗傷後，稍微收斂，但改換不讓被上訴人睡覺之精神虐待方
    式（見原審卷第34頁至第36頁及原審91年度家護字第661 號
    案卷第20頁背面及第21頁）等語；證人即兩造之次女梁惠雯
    亦在原審到場及具狀證述：上訴人常向被上訴人要錢，如要
    不到錢就會打罵被上訴人，常在晚上喝酒後罵被上訴人，鬧
    的全家不安寧，對被上訴人施予精神上虐待，伊從小就活在
    暴力的陰影之下等語（見原審卷第167頁及第188頁至第189
    頁）。經核上開傷害診斷證明書上載被上訴人所受傷害為頭
    部外傷合併頭皮血腫、前胸瘀4處、右前臂瘀腫，堪認上訴
    人毆打之部位係頭部、胸部，並非微傷。而證人均係兩造之
    親生子女，均已成年，依常情並無為虛偽證言，使其等之母
    親即被上訴人得與其等之父親即上訴人離婚之理。故堪認被
    上訴人所為上訴人有慣行毆打及精神虐待之主張，與事實相
    符。上訴人雖抗辯上開證人證詞偏頗與事實不符，惟就證人
    亦其親生，何以僅偏頗被上訴人等情，並不能自圓其說，況
    其除指摘證人所證述關於特定日期之出入情形外，其餘均僅
    泛云證人所述與事實不符，惟按一般人就日期之誤記，係屬
    人情之常，並不影響關於證人所述上訴人有毆打及精神虐待
    行為事實之真實性，故尚難據此即認上訴人此部分之抗辯為
    可取。綜上，本件上訴人毆打及精神虐待行為，無論時間之
    持續性及毆打、虐待次數之密度，在客觀上均難認僅係偶發
    性，故堪認其行為已逾夫妻通常所能忍受之程度，而有侵害
    被上訴人人格尊嚴及人身安全，被上訴人確有受不堪同居之
    虐待（最高法院20年上字第371號判例參照）。是被上訴人
    依民法第1052條第1項第3款規定，請求准兩造離婚，自屬有
    據。
  (二)次按夫妻之一方，因判決離婚而受有損害者，得向有過失之
    他方請求賠償，且雖非財產上之損害，受害人亦得請求賠償
    相當之金額（民法第1056條第1、2項規定參照）。本件被上
    訴人因遭上訴人不堪同居之虐待，應准予離婚，已如前述，
    則本件顯因可歸責於上訴人之原因而經判決離婚，故被上訴
    人主張其精神受有相當程度之痛苦等語，即堪信為實。爰審
    酌被上訴人於上訴人結婚並育有三名子女後，竟因受上訴人
    不堪同居之虐待而生判決離婚結果，其精神確感受莫大痛苦
    ，以及兩造分係高中、高商畢業，上訴人在蘆山種茶，被上
    訴人為人刮砂（見本院卷第2卷第22頁）等一切情狀（最高
    法院19年上字第36號判例參照），認被上訴人請求非財產上
    損害50萬元為適當，應予准許。雖上訴人抗辯被上訴人有外
    遇，就兩造之離婚並非無過失，不得請求慰撫金云云，惟為
    被上訴人所否認。經查上訴人固提出錄音帶及譯文（見原審
    卷內置之錄音帶及本院卷第1卷第72頁至第75頁之譯文）、
    暨切結書（本院卷第1卷第76頁）為證，惟查上開錄音帶及
    譯文（按譯文中經上訴人以括號註記之內容，因非錄音內容
    ，不得據為證據資料─見本院卷第2卷第21頁之言詞辯論筆
    錄），充其量僅能據為證明89年12月23日及同年月24日被上
    訴人有與訴外人陳國雄電話談笑之事實，並不能據為證明被
    上訴人與陳國雄間有何外遇通姦之事實。至切結書則僅能據
    為證明被上訴人曾於90年10月16日應上訴人要求在已經書寫
    完成之切結書上簽名及蓋指印（按：上開切結書之內文筆跡
    與被上訴人簽名之筆跡，經肉眼比對明顯不同），保證不再
    與訴外人邱秋生及陳德基來往通訊，切結書內文既非被上訴
    人書寫，其內容之真實性已非無疑。縱認被上訴人確有如切
    結書所云在90年間曾與訴外人邱秋生、陳德基交往，但上開
    切結書亦不足以據為證明上訴人自91年間起慣行毆打被上訴
    人及對被上訴人精神虐待，僅係出於一時忿激，而有正當性
    。故上訴人所為伊毆打被上訴人係因被上訴人有外遇，兩造
    離婚係可歸責於被上訴人之抗辯，並非可取。
  (三)又按民法第1057條關於贍養費之規定，係限於夫妻無過失之
    一方，因判決離婚而陷於生活困難者，始得適用（最高法院
    28 年上字第487號判例參照）。被上訴人自承現為人刮沙，
    且與上訴人所生之子女均已成年就業（見本院卷第2卷第8頁
    ），足見被上訴人非無謀生能力及陷於生活困難者（本院卷
    第2卷第8頁）。故其請求上訴人給付贍養費150萬元，即與
    民法第1057條規定不合，不應准許。
五、綜上所述，被上訴人主張受上訴人不堪同居之虐待，有民法
    第1052條第1項第3款規定之情事，請求准許兩造離婚，洵屬
    有據。從而，原審所為上訴人敗訴之判決，並無不合。上訴
    論旨仍執前詞指摘原判決不當，求予廢棄改判，為無理由。
    又被上訴人主張因本件離婚，受有非財產上損害，依民法第
    1056條第2項規定，請求上訴人應賠償慰撫金50萬元及自上
    訴人受催告時即93年8月28日起至清償日止，按年息5%計算
    之法定遲延利息，亦屬有據，應予准許；逾此部分之請求，
    則屬無據，不應准許。至上訴人雖抗辯被上訴人就慰撫金部
    分，不得請求離婚判決確定前之法定遲延利息云云。惟查上
    開慰撫金乃屬以支付金錢為標的之債權，依民法第233條第1
    項規定，被上訴人自得請求依法定利率計算之遲延利息（最
    高法院69年台上字第746號判例參照）。而按給付無確定期
    限者，債務人於債權人得請求給付時，經其催告而未為給付
    ，自受催告時起，負遲延責任。其經債權人起訴而送達訴狀
    ，或依督促程序送達付命令，或為其他相類之行為者，與催
    告有同一之效力（民法第229條第2項參照）。本件被上訴人
    業於本院審理後之93年8月23日提起追加起訴狀，請求上訴
    人給付慰撫金及自追加起訴狀繕本送達翌日起至清償日止，
    按年息5%計算之法定遲延利息（見本院卷第1卷第29頁）。
    惟因被上訴人係自行寄送起訴狀繕本予上訴人，且未釋明送
    達上訴人之時間，經本院通知上訴人後，上訴人於93年8月
    27日來本院閱卷得知被上訴人請求給付之意旨（見本院卷第
    1 卷第63頁），故依上開法條說明，自應認上訴人已於93年
    8月27日受催告，則被上訴人得請求法定遲延利息之起算日
    為93年8月28日。從而，上訴人所辯不得請求離婚判決確定
    前之利息云云，並非可取。
六、至兩造其餘之攻擊防禦方法，及未經援用之證據資料，經本
    院斟酌後，認均不影響本判決之結果，爰不再一一詳予論述
    。附此敘明。
七、據上論結，本件上訴人之上訴為無理由，被上訴人追加之訴
    為一部有理由，一部無理由，依民事訴訟法第449條第1項、
    第78條、第79條，判決如主文。
中　　華　　民　　國　　94　　年　　4 　　月　　12　　日
　　　　　　　　　民事第十二庭審判長法　官   鄭雅萍
　　　　　　　　　　　　　　　      法　官   林恩山
　　　　　　　　　　　　　　　      法　官   謝碧莉
正本係照原本作成。
如不服本判決，應於收受送達後２０日內向本院提出上訴書狀，
其未表明上訴理由者，應於提出上訴後２０日內向本院補提理由
書狀（均須按他造當事人之人數附繕本）上訴時應提出委任律師
或具有律師資格之人之委任狀；委任有律師資格者，另應附具律
師資格證書及釋明委任人與受任人有民事訴訟法第４６６條之一
第一項但書或第二項（詳附註）所定關係之釋明文書影本。
中　　華　　民　　國　　94　　年　　4 　　月　　12　　日
　　　　　　　　　　　　　　　　　　書記官   林初枝
附註：
民事訴訟法第四百六十六條之一（第一項、第二項）：
對於第二審判決上訴，上訴人應委任律師為訴訟代理人。但上訴
人或其他法定代理人具有律師資格者，不在此限。
上訴人之配偶、三親等內之血親、二親等內之姻親，或上訴人為
法人、中央或地方機關時，其所屬專任人員具有律師資格並經法
院認為適當者，亦得為第三審訴訟代理人。
